【裁判字號】    91,易,1952
【裁判日期】    920211
【裁判案由】    公共危險
【裁判全文】
臺灣臺中地方法院刑事判決                        九十一年度易字第一九五二號
    公  訴  人  臺灣臺中地方法院檢察署檢察官
    被      告  甲○○  男  四.
右列被告因公共危險案件，經檢察官提起公訴（九十一年度偵字第七四七四號），本
院判決如左：
    主  文
甲○○無罪。
    理  由
一、公訴意旨係以：被告甲○○自民國八十八年五月一日起，向黃銘輝承租臺中市○
    區○○路三段一二八號之建築物經營「螺肉嫂餐廳」，並於八十九年一月間，將
    上址二樓及一樓南半側分租予林金翰、乙○○經營「欣欣茶坊」，被告則繼續使
    用該址一樓北半側，被告於餐廳內裝置二台大型冷藏櫃之耗能電器，本應注意用
    電及消防安全，以防止火災發生，依其情形亦非不能注意，竟疏於注意餐廳之用
    電狀況，致該址一樓牆柱鐵架內電源線路長期負載絕緣劣化短路，終於八十九年
    九月二十一日凌晨四時三十五分許引發火災，嗣雖經消防人員到場搶救，惟仍造
    成該現未有所在之建築物屋頂鐵架及天花板嚴重燒損塌陷，達於燒燬之程度，而
    認被告涉有刑法第一百七十四條第三項失火燒燬現未有人所在之他人所有建築物
    罪嫌。
二、按犯罪事實應依證據認定之，無證據不得推定其犯罪事實；不能證明被告犯罪者
    ，應諭知無罪之判決，刑事訴訟法第一百五十四條、第三百零一條第一項分別定
    有明文。又刑法上之過失犯，以行為人對於結果之發生應注意並能注意而不注意
    為成立要件，而行為人能否注意，則以行為人對於結果之發生，是否有預見之可
    能為先決要件（最高法院二十六年上字第一七五四號判例參照）。
三、本件公訴人認被告涉犯刑法第一百七十四條第三項罪嫌，主要係以被告在上址經
    營餐廳，餐廳內設有二台大型冷藏櫃之耗能電器，本應注意電線負載情形，避免
    因長期負載過重引發電線走火，依客觀情形亦無不能注意之特別情事，竟疏於注
    意餐廳用電狀況致電線走火引發火災，而認被告應負擔過失責任。訊據被告固承
    認於右揭時地發生火災之事實，惟堅決否認有何失火燒燬現未有人所在之他人所
    有建築物犯行，辯稱：伊並非電力方面專家，不知道為何會發生本件火災等語。
四、被告身為臺中市○區○○路三段一二八號建築物之使用人，對於該建築物之用電
    及消防安全，負有注意義務，殆無疑義。惟被告對於發生火災之結果，是否應負
    擔過失責任，仍應審究被告對於本件火災之發生，是否有能注意（即被告對於火
    災之發生事前有預見之可能）而不注意之處。經查：
  (一)本件火災經臺中市消防局鑑識人員清查火災現場結果，關於起火處之研判：「1.
    現場勘查欣欣茶坊二樓地板及屋頂鐵架結構，均向北側處燒損扭曲傾斜，與螺肉
    嫂餐廳隔牆嚴重燒失，屋前處靠隔牆櫃台向屋後及北側燒失燒穿，二樓木質地板
    、裝潢隔間及擺置桌椅嚴重燒失，呈遭延燒火流走向殘跡。2.勘查起火戶（即螺
    肉嫂餐廳）屋前廚房鍋具等僅表面金屬變色，未有燒損跡象；廚房後旁靠北牆處
    櫃台向屋後嚴重燒失炭化殘存，附近排列小餐桌及裝潢牆面嚴重燒失；屋後段附
    近擺置大餐桌，桌面燒損炭化底面則僅燻黑，呈屋中段附近燒損火流走向。3.現
    場勘查屋前櫃台後面，西北側第一支鐵架牆柱靠近地板低處燒損彎曲嚴重，為所
    有北側牆燒損彎曲最低處牆柱，附近樓地板及屋頂鐵架結構燒熔亦較其他處嚴重
    ，呈低處燒損火流殘跡。4.現場清理西北側牆低處彎曲牆柱復舊勘查，附近地板
    未有燃燒痕跡，旁處牆面靠近地板上約十公分處裝潢木條部分燒失殘存，鐵架牆
    柱裝潢燒失靠近地板最低處燒損彎曲變色嚴重研判，認係西北側牆櫃台後面第一
    支鐵架牆柱內為起火處」。關於起火原因之研判：「1.災戶為甲○○承租經營螺
    肉嫂餐廳再分租給乙○○經營欣欣茶坊，案發時店面均已打烊，屋內未有人員留
    守，鐵捲門窗關閉狀。現場經消防人員切割破壞鐵捲門進入搶救，未有遭侵入跡
    象，人為起火原因可排除。2.案發時起火戶已打烊，廚房爐具關閉狀未有燒損火
    流跡象，炊事不慎起火原因可排除。3.經查起火處附近未有供奉神像、法器等情
    ，祭祀不慎起火原因可排除。4.現場清理復舊勘查，起火處附近地板未有燃燒痕
    跡。鐵架牆柱以木板裝潢，鐵架內不至於遺留煙蒂等微弱火種，遺留火種蓄熱引
    燃火警原因可排除。5.現場清理起火處牆柱鐵架內，燒損覆蓋掉落碳化物復舊勘
    查，發現鐵架內遺留嚴重燒熔許多節熔斷及熔珠電線等情研判，不排除經過該處
    電源線路長期負載絕緣劣化短路引燃火警之可能性」，以上有臺中市消防局火災
    原因調查報告書附卷可稽（見他卷第二七、二八頁），惟此僅能證明本件火災係
    因「螺肉嫂餐廳」西北側牆櫃台後面第一支鐵架牆柱內之電源線路長期負載絕緣
    劣化短路而引燃火災，尚無從據以認定被告在上址二樓裝設二台大型冷藏櫃，與
    起火處（一樓西北側牆櫃台後面第一支鐵架牆柱內）之電源線路長期負載絕緣劣
    化短路，二者間有何因果關係。又依證人即前往火災現場鑑定並撰寫前揭調查報
    告書之臺中市消防局火災調查課隊員丙○○於本院調查時證述：「（起火的原因
    為何？）起火原因為電源線短路引燃的可能性最大」、「（除了電源線短路引燃
    火災外，有無其他可能性？）沒有，我們報告是依現場燃燒後清理狀況來研判，
    事實上也只有這個可能性，其他的因素都已經被排除」、「（勘查現場時，有無
    注意二樓兩台大型冷凍櫃電源線路是接到哪一個電源開關箱？）因為現場燒失嚴
    重，所以沒有辦法看出來，但是經我檢視該兩台冷凍櫃附近電源線路尚屬完好，
    研判應該不是冷凍櫃本身出問題」、「冷藏櫃比較耗電，所以使用的電源線路線
    徑較粗，而起火點附近的線路線徑是屬於較細的一點六釐米線路，兩者迴路並不
    相關，所以應該不會是冷藏櫃導致電源線路長期負載」等語（見本院卷第一五至
    一七頁），及前揭調查報告書所附之照片顯示：上址二樓後牆處擺置冷凍櫃僅
    表面金屬燒損變色，附近堆置物品上端燒損炭化殘存完好（見他卷第五五頁下方
    ），暨本院函詢臺中市消防局：本件起火處電源線路短路與起火餐廳裝置二台大
    型冷藏櫃有無關連，經該局以九十一年十一月一日消調字第○九一○○一○七八
    一號函回覆：「：：有關災戶二樓後段南側處，擺置二台大型冷凍櫃，表面燒損
    殘存完好；經查經過一樓北側附近配電線路大部分燒失，故無法判定與起火原因
    之相關連」（見本院卷第五八、五九頁），均足以證明本件火災之發生，與被告
    在上址二樓設置二台大型冷藏櫃並無關連。起訴書此部分推論，即與事實不合。
  (二)如前所述，被告在餐廳內設置二台大型冷藏櫃之行為，與起火處之電源線路長期
    負載絕緣劣化短路，二者間既無因果關係，則其次應審酌者，在於本件火災發生
    前，被告是否有預見上開電源線路已因長期負載產生絕緣劣化現象進而有發生火
    災危險之可能。參諸現代建築物為求整齊美觀，多將電線、水管等管線隱藏於牆
    柱內而未暴露在外，正常使用情形下，使用者應無法觀看或觸摸到該等管線。本
    件起火處之電源線路，亦係隱藏於牆柱內，因被告為國中畢業從事餐飲業之人，
    並未具有電力方面之專業知識或備有專門之電力檢查工具（如電表）得以瞭解電
    源線路是否有異常情形（如電阻升高），其在本件火災發生前，實無法知悉餐廳
    內部電源線路因長期負載絕緣劣化而有短路之危險。況依照臺灣電力公司營業規
    則第二十七條規定，用戶申請新增設備或變更用電時，須經該公司檢驗合格方予
    接電。而前開建築物曾於八十七年一月二十六日辦理過量換表（容量變更）及增
    加電表、八十七年五月十八日辦理終止契約電表未拆除、八十七年五月十九日辦
    理復電裝表、八十七年六月十二日辦理接戶線遷移、八十八年一月經臺灣電力公
    司屋內線路定期檢驗合格，以上業據建築物所有人黃銘輝陳明在卷（見偵卷第一
    五至一九頁），並有黃銘輝提供之用電異動資料及變動別代號對照表附卷可憑（
    見偵卷第二○、二一頁）。前開建築物之電源線路既於八十七、八十八年間，先
    後經電力公司檢驗為合格，則被告於八十八年五月一日承租後，在正常使用且未
    出現任何異常跡象之情形下，自無預見該處電源線路已因長期負載導致絕緣劣化
    進而採取任何改善或預防措施之可能。
  (三)此外，公訴人並未舉出其他事證足以證明被告就火災之發生，有何「能注意」而
    「不注意」之處（如被告餐廳事前已有跳電等異常狀況或曾經電力公司檢查為不
    合格而未改善），自難令被告就本件火災之發生負擔過失責任。
五、綜上所述，公訴人所舉證據尚不足證明被告犯有刑法第一百七十四條第三項失火
    燒燬現未有人所在之他人所有建築物罪。此外，復查無其他積極證據足以證明被
    告有公訴人所指犯行，本件即屬不能證明被告犯罪，依法應諭知無罪之判決。
據上論斷，應依刑事訴訟法第三百零一條第一項，判決如主文。
本案經檢察官張溢金到庭執行職務。
中      華      民      國      九十二    年      二      月    十一    日
                                        臺灣臺中地方法院刑事第四庭
                                            審判長法  官  鄭 文 祺
                                                  法  官  黃 家 慧
                                                  法  官  羅 智 文
右正本證明與原本無異。
如不服本判決，應於送達後十日內向本院提出上訴狀（須附繕本），上訴於臺灣高等
法院臺中分院。
                                                  書記官
中      華      民      國      九十二    年      二      月    十一    日


司法院資訊處製作；財團法人民間司法改革基金會備份。
